臺灣高等法院高雄分院刑事裁定　　　　 100年度聲再字第61號
聲請人即
受判決人　　李文治
上列聲請人因毒品危害防制條例案件，對於本院99年度重上更(四)
字第80號中華民國99年12月16日確定判決（起訴案號：臺灣高雄
地方法院檢察署91年度偵字第26868號、併辦案號：臺灣高雄地
方法院檢察署93年度偵字第2056號），聲請再審，本院裁定如下
：
    主  文
再審之聲請駁回。
    理  由
一、聲請意旨略稱：
  (一)按刑事訴訟法第420條所稱發現確實之新證據，係指當時已
    經存在而發現在後或審判時未經注意之證據，且能證明原確
    定判決所認定之事實為錯誤者而言（35年特抗字第21號）。
    卷內同時有對被告有利及不利之多項證據資料併存時，其證
    明力如何，應如何斟酌比較取捨，固應由事實審法院本於確
    信自由判斷，惟此項職權運用，仍不得違背經驗法則與論理
    法則，否則即屬違背證據法則（97年度台上字第2530號）。
    聲請再審人即被告李文治嗣為鈞院99年度重上更（四）字第
    80號毒品危害防制條例（起訴案號：高雄地檢署91年度偵字
    26828號；併辦案號93年度偵緝字第2056號）確定判決，認
    有刑事訴訟法第420條第6項發現確實新證據，依法聲請再審
    。
  (二)原確定判決認定被告李文治等人遭巡邏員警盤查時，為證人
    黃錦敦發覺，而將車門啟開逃脫，並隨手將購得之甲基安非
    他命2包丟棄於路面，李文治亦趁黃錦敦打開車門之際，順
    勢將手提包及第一級毒品海洛因24包、第2級毒品甲基安非
    他命8包、空夾鏈袋74個及吸食器，沿車內開啟方向往右後
    側丟出車外。黃錦敦因逃脫不及而於車門外為員警制服，李
    文治則因警員在駕駛座車門旁控制下無法下車逃跑，因而查
    獲並扣得上開散落於車門外第1、2級毒品等；並認定當證人
    即警員趙國良前往盤查要求李文治、黃錦敦2人出示身分證
    件，供查驗時，黃錦敦旋即打開右前座車門朝自用小客車右
    後方逃逸，此時證人趙國良乃往該自用小客車右後方處攔檢
    追捕而查獲證人黃錦敦，而證人即警員陳瑩玉見聲請人李文
    治欲駕車離去時，亦拔槍制止，警員於控制李文治及黃錦敦
    之行動後，在距離小客車右側中線處…查獲上開毒品等…核
    與證人黃錦敦、警員趙國良及陳瑩玉於原審證述之情節相符
    ，並經原審法院91年度重訴字第76號（另案原審黃錦敦販賣
    毒品案件與查獲員警前往查獲處勘驗所繪製之勘驗筆錄附卷
    可憑）判決認定上開事實在案。惟查，真正之事實，係當晚
    警員趙國良下車至被告李文治駕駛座外，表示依法盤查時，
    當時車窗係半開的狀態，黃錦敦見狀即開車門往外逃脫；適
    此另位警員許得雄剛靠近被告車子，見黃錦敦已開車門欲逃
    離，旋馬上趨往車後將黃錦敦逮捕，於逮捕前見黃錦敦順手
    拋下1包物品；而警員陳瑩玉當時亦已下警車接近被告之車
    子，黃錦敦欲逃脫時，警員許得雄乃第1位奔往黃錦敦逃跑
    之路線欲追追捕，趙國良則緊跟在許得雄之後，欲一同逮捕
    黃錦敦，故才有許得雄目睹黃錦敦拋下一包物品之情況，而
    陳瑩玉則替補趙國良、許國雄，並將手槍伸入半開車窗內喝
    令被告不許動，如當時如車窗無開啟狀態，警員何以能以槍
    控制被告，此為當晚事發之真實連貫之實況，上開事實，與
    證人許得雄於90年12月4日偵訊時之證述、於94年4月13日審
    理時之證述、證人陳瑩玉於94年3月24日於審理時證述及卷
    附警方於90年9月30日職務報告書等內容，悉相符合，被告
    所指稱之上述事實，並非毫無依據。
  (三)原確定判決書第11頁所載理由，謂：直接目視黃錦敦逃逸且
    居於首位之警員係趙國良，即無暇注意黃錦敦丟棄何物，居
    於次位，且動線遭首位警員趙國良阻擋，目視方向及角度皆
    屬「間接」之證人許得雄，於客觀經驗上顯難認其能清楚辨
    別黃錦敦丟棄何物等語，因認證人黃錦敦所言非不可採。惟
    查，原判決認定居於首位之警員係趙國良，故居於第二位之
    許得雄豈有可能親眼目睹黃錦敦丟一包東西在地上？然遍尋
    本案相關卷證，卻無證據可證明趙國良是居於第一位追逐逮
    捕黃錦敦之警員。且依前審95年5月2日審判筆錄所載許得雄
    之證述及警方職務報告書中所述，原審甚或歷審均無相關證
    據或證詞，可證明追捕證人黃錦敦之過程中，趙國良是居於
    首位追緝之警員，而所謂「首位」之警員趙國良，依卷內資
    料顯示，係指先下警車要求被告李文治及黃錦敦等人接受盤
    查之警員，而非指在追捕黃錦敦過程中亦居於「首位」之警
    員（追捕黃錦敦之首位警員係許得雄），此參酌原審引據黃
    錦敦之證詞所稱：「當時警察將我勒住在後車廂上，我想起
    口袋裡還有紅布袋，我就伸手將該布袋丟出」等語，與警員
    許得雄所稱：「親眼目睹黃錦敦丟一包東西散落在地上」等
    語，相一致且符合雙方證人之陳述。故原審認證人趙國良係
    追捕黃錦敦過程中，居於首位者，且認剛好擋住在其後參與
    追捕之許得雄視線，並依此推論，許得雄所為目睹黃錦敦丟
    一包東西之證詞，無證據力，此顯毫無所憑，原審將上開錯
    誤之認定，引據為判決之理由，已有違誤。且原判決以證人
    黃朝源在歷審作證時一再反覆不一之證詞，反認為具有證據
    能力，並據以判決黃錦敦無罪，並以被告有前科，即推認扣
    案之毒品為被告所有，而科處被告重刑，顯有不當。如此引
    用錯誤之引據，已跳脫一般公眾所信服及違背論理法法則。
    故本件到底係何位警察先逮捕黃錦敦，亦即何位警察離黃錦
    敦最近？警員許得雄之證述與黃錦敦之陳述相一致，且符合
    許得雄於職務報告中所敘之案發經過，原判決既採用扣押筆
    錄之記載，卻又否認警員許得雄陳述之真實性，顯為錯誤之
    認定。綜上所述，本件確有事實，足以動搖原審所為有罪之
    判決，且已有刑事訴訟法第420條第6款發見確實之新證據，
    足以證明原確定判決有認定事實錯誤之再審理由。
  (四)原判決採證人黃朝源於黃錦敦被訴毒品案件另案審理時之證
    詞，黃朝源證稱：目睹黃錦敦打開車門衝出去的那時間，被
    告向黃錦敦坐的位置撲過去，將一包東西往黃錦敦下車的門
    外順手就丟出去，隨後證人黃朝源即下車等語，惟此係連續
    之動作，是證人黃錦源所言，應屬前後之連續動作。原審徒
    以被告李文治有2次販賣毒品之前科紀錄，而黃錦敦只有吸
    食毒品之前科，即推認扣案之綠色手提包等物，係李文治所
    丟云云。然依證人黃朝源在本案歷次之陳述，就其有無下車
    及是否在間隔二台車前之貨車上，可從後視鏡反射見到全部
    過程等證述前後不一、無法連貫，而原審竟將之認為係連續
    動作，而採信黃朝源之上開證詞，與事實顯不相符。此觀當
    時在場之三位員警，均證稱沒有看到其他人或在被告車子隔
    2台車前有貨車之事實即明。復按一般吸毒者（即犯罪者）
    ，如處於犯罪現場，一見警員盤查，焉有不驚慌及不逃走或
    緊速逃離現場之心態與舉動，何能如黃朝源般留在現場，從
    頭到尾瞭解現場所發生事實之經過？況黃朝源果真與黃錦敦
    當時有相約到場，必有通聯電話可查，原審未就此可調查之
    證據，加予調查，雖被告李文治等於審判期日前未就此請求
    調查，然法院本就應盡調查之職務，且此疑點亦與待證黃朝
    源是否真有到現場？是否受黃錦敦所託，到庭故做不實陳述
    ？等事實，致關重要。綜上，黃朝源前後不一之證述，不符
    論理原則，原審採黃朝源之證詞，硬將此視為一連續之動作
    ，其原因無非係因已判決黃錦敦無罪，而被告又有販毒前科
    ，方有此心證見解存在，才無視卷內警方職務報告、扣押筆
    錄、三位警員之證詞等均有利被告，只因已判黃錦敦無罪，
    且本案又需結案，而做出論理上不符上開各證據之採證認定
    ，此亦有刑事訴訟法第420 條第6 款認定事實錯誤之再審理
    由。
  (五)原判決稱被告李文治於警方盤查時有行賄之情事，並向孟令
    禹稱：「錢給你，不要再查了」等語。惟事實上，被告因開
    車冗長致身體疲憊進而在路肩違規停車稍作休息時遭警盤查
    ，而孟令禹等2人以目視及搜查方式，認被告身上並無違禁
    物品，孟令禹遂再要求被告上車將其認為可疑之物打開供其
    查驗，被告一一照辦，旋孟令禹見被告後座上尚有幾個袋子
    ，要求被告拿起來並打開供其查驗（係50萬元，當時並無查
    驗任何不法物品），核並無證據足以認定被告有犯罪之嫌疑
    ，雖被告將袋子交付孟令禹查驗時即開車離去，然予偵查中
    並無所謂犯罪之自白（50萬是要給孟令禹不要再查了）。再
    查，92年10月21日偵訊筆錄及錄音帶勘驗報告，孟令禹僅稱
    ：被告有說50萬給你，並無說不要再查了這句話等語，可見
    被告並無掩飾什麼，更未當場被查獲任何違禁物品，根本無
    需行賄警員孟令禹。次查，警員孟令禹於94年3月24日審理
    時證稱：不清楚被告拿錢的原因等語，及警員程怡琮證稱：
    有開紅單等語，可知當初雙方並無將扣案之50萬元作為警察
    不要繼續再查之對價關係，聲請人即被告李文治更無行賄之
    動機。復觀警員孟令禹，於原審及於96年8月13日審理時、
    於99年12月2日行準備程序中有關「被告有無要其不要再查
    了一事」，前後供述不一，法院雖有心證之取捨，惟總取自
    距案發時較近者而言，蓋其記憶應較深刻及清晰，而本案訴
    訟至前審已延宕多年，警員孟令禹之記憶難免隨時間經過較
    為模糊，然原審卻悖離常情，反捨孟令禹之初供不用，另截
    取歷審時孟令禹供述對被告不利之證詞，更未予判決理由欄
    說明何以不採信對被告有利之孟令禹證詞，原判決隻字未提
    ，顯有隱匿證據，對被告之訴訟已有認定事實之錯誤。復觀
    證人即警員程怡琮雖係案發時之在場警員，卻只有擔任警戒
    之情事，亦可能證明案發至被告駛離現場時，被告並未被查
    獲有任何違法事證。證人程怡琮所得知被告與孟令禹之交談
    內容，無非聽聞取自警員孟令禹，故其證詞亦僅能論以傳聞
    證據。綜上，原審截取對被告不利之證詞，並用臆測之詞，
    入罪判刑，並沒收扣案之50萬元，卻未於判決理由欄說明，
    且隻字未提，顯有刑事訴訟法第420 條第6 款之違法取證之
    錯誤。
  (六)綜觀上開各節所陳述理由及事實，原審均有隱匿對被告有利
    之事證及可查而未盡調查之職，亦有利被告之事證不採且未
    於判決理由欄載明不採之理由，已有刑事訴訟法第420條第6
    項當時已經存在而發現在後或審判時未經注意之證據，且能
    證明原確定判決所認定之事實為錯誤。且足以動搖有罪之判
    決，爰依法聲請再審。
二、按有罪之判決確定後，有「因發現確實之新證據，足認受有
    罪判決之人應受無罪、免訴、免刑或輕於原判決所認定罪名
    之判決者，得聲請再審」，刑事訴訟法第420 條第1 項第6
    款定有明文。所謂發現確實之新證據，係指該證據於事實審
    法院判決前已經存在，為法院、當事人所不知，不及調查斟
    酌，至其後始行發見之證據，且就證據本身形式上觀察，固
    不以絕對不須經過調查程序為條件，但必須顯然可認為足以
    動搖原有罪確定判決，而為受判決人無罪、免訴、免刑或輕
    於原判決所認罪名之判決者為限。故受理聲請再審之最後事
    實審法院，應就聲請再審理由之所謂「新證據」，是否具備
    事實審判決前已經存在，為法院、當事人所不知，事後方行
    發見之「嶄新性」，及顯然可認足以動搖原有罪確定判決，
    應為無罪、免訴、免刑或輕於原判決罪名之「顯然性」二要
    件，加以審查，為判斷應否准予開始再審之準據（最高法院
    85年度台抗字第308 號、78年度台抗字第145 號、93年度台
    抗字第98號裁定要旨及77年度台上字第55號判決意旨參照）
    。
三、經查：
  (一)本件聲請再審意旨主張：首位追捕證人黃錦敦之警察係許得
    雄，趙國良係第二位加入追捕之警察，許得雄所為目睹黃錦
    敦丟棄1包東西之證詞，與黃錦敦自承有丟棄1包東西之供述
    相符，故扣案之毒品係被告黃錦敦所有，原判決誤認首位追
    捕黃錦敦之警察係趙國良，且認趙國良在前剛好擋住在其後
    參與追捕之警員許得雄視線，因而認許得雄所為目睹黃錦敦
    丟一包東西之證詞不可採，且原確定判決採信證人黃朝源在
    歷審作證時一再反覆不一之證詞，惟證人黃朝源有無下車，
    其人是否確在間隔二台車前之貨車上，其可否從貨車後視鏡
    之反射見到警察盤查被告李文治、黃錦敦及追捕逃跑的黃錦
    敦之全部過程等，黃朝源之證述前後不一且無法連貫，而原
    審竟採信黃朝源上開證詞，據以認定丟棄在地上之毒品係被
    告李文治所為等事實，顯有錯誤，原審誤認事實，並據以判
    決黃錦敦無罪，以被告有毒品前科，即推認扣案之毒品為被
    告所有，對被告論罪科處重刑，顯有違誤等語，而認上開事
    實之錯誤認定，足以動搖原確定之有罪判決，核有刑事訴訟
    法第420條第6款「發見確實之新證據，足以證明原確定判決
    有認定事實錯誤」之再審理由云云。然本院99年度重上更(四)
    字第80號刑事判決，認定「警察在被告李文治所駕車牌號碼
    ZI-5861號自小客車車門外旁之地上，查獲扣案之第一級毒
    品海洛因24包、第二級毒品甲基安非他命8包、空夾鏈袋74
    個、吸食器1只，係被告李文治趁黃錦敦打開車門逃脫之際
    ，順勢將其所有之上開第1、2級毒品及夾鏈袋、吸食器，沿
    車門開啟方向，往右後側丟出車外者」等事實，已分別就證
    人即警員趙國良、許得雄、陳瑩玉等人及證人黃錦敦、黃朝
    源等人，歷次就上開黃錦敦打開車門逃跑、警察如何追捕、
    、黃錦敦丟棄何物於地上，被告陳文治如何趁黃錦敦打開車
    門之際丟出毒品等證述內容，及警察製作之職務報告書、員
    警前往查獲處勘驗所繪製之勘驗筆錄、扣押筆錄等，何項證
    據與事實相符而堪採信，何者與事實不符或與常情有違，而
    不可採信，均已逐一論述分析及敘明證據之取捨與證明力之
    判斷，以上各節理由，均詳見本院99年度重上更(四)字第80號
    刑事判決書理由欄貳實體部分一之(二)1.至8.所載述，上開聲
    請再審意旨，核係聲請人就其於該案審理中已經提出之答辯
    事項，再為載述，且置原確定判決所為明白論斷於不顧，仍
    持已為原判決指駁之陳詞再事爭辯，對於本院上開確定判決
    取捨證據與自由判斷證據證明力之職權行使，徒憑己意，任
    意指摘，片面對於犯罪事實及法律適用，逕為有利於己之解
    釋，而據以主張原確定判決有上開再審事由，然聲請人上開
    所舉各證人之證述內容，核均係原判決確定前已經存在，並
    無法院、當事人所不知，不及調查斟酌等情事，故本件聲請
    人所舉上揭聲請再審之理由，顯與刑事訴訟法第420條第1項
    第6款「發現確實之新證據」應具備之「嶄新性」及「顯然
    性」等再審要件不合。
  (二)次查，聲請意旨另以：92年10月21日偵訊筆錄及錄音帶勘驗
    結果，證人即警員孟令禹均僅稱：聲請人即被告有說50萬給
    你，並無說不要再查了這句話等語，警員孟令禹於94年3月
    24日審理時證稱：不清楚被告拿錢的原因等語，警員程怡琮
    證稱：有開紅單等語，足認當初雙方並無將扣案之50萬元作
    為警察不要繼續再查之對價關係，聲請人即被告李文治更無
    行賄之動機，況警員孟令禹，於原審及於96年8月13日審理
    時、於99年12月2日行準備程序中有關「被告有無要其不要
    再查了一事」，前後供述不一等，主張原判決認定事實有誤
    ，而有刑事訴訟法第420 條第6 款發現確實新證據之再審理
    由等語。惟查，本院99年度重上更(四)字第80號確定判決，認
    定聲請人即被告李文治自車後座取出1 包內有新台幣50萬元
    之紙袋交予執行搜索之警員孟令禹，請求勿再盤查予以放行
    ，係基於行賄之犯意，對於依據法令從事公務之警務人員，
    關於違背職務之行為，行求賄賂，惟當場為孟令禹拒絕等事
    實，已就證人即警員孟令禹、程怡琮等人歷次證述之內容，
    及勘驗警員孟令禹、程怡琮於偵訊中陳述之錄音光碟等內容
    ，如何得採為認定聲請人即被告李文治確有行賄犯行之事證
    ，已詳細論述分析證據之取捨與證明力之判斷（見本院99年
    度重上更(四)字第80號刑事判決書理由欄貳實體部分二之(一)、
    (二)所載），聲請人就此部分之聲請再審意旨，核亦係就其於
    該案審理中已經提出之答辯事項，再為載述，持已為原判決
    指駁之陳詞再事爭辯，對於本院上開確定判決取捨證據與自
    由判斷證據證明力之職權行使，徒憑己意，逕為有利於己之
    解釋，而據以主張原確定判決有上開再審事由，然聲請人上
    開所舉各證人之證述內容，核均係原判決確定前已經存在，
    並無法院、當事人所不知，不及調查斟酌等情事，故本件聲
    請人就此部分所舉聲請再審之理由，核亦與刑事訴訟法第42
    0 條第1 項第6 款「發現確實之新證據」應具備之「嶄新性
    」及「顯然性」等再審要件不合。
四、末查，有罪之判決確定後，為受判決人之利益聲請再審，必
    其聲請之理由合於刑事訴訟法第420 條第1 項各款所定情形
    之1 或第421 條有足生影響於判決之重要證據漏未審酌者，
    始准許之。本件聲請人所舉上揭聲請再審之理由，核與上引
    法條所定無一相符，應認為無再審理由，爰依同法第434 條
    第1 項，裁定如主文。
中    華    民    國  100    年    6    月    27   日
                刑事第五庭    審判長法  官  曾永宗
                                    法  官  任森銓
                                    法  官  鍾宗霖
以上正本證明與原本無異。
如不服本裁定應於送達後5 日內向本院提出抗告狀。
中    華    民    國   100    年    6     月    27    日
                                    書記官  邱麗莉